臺灣高等法院花蓮分院刑事裁定
111年度毒抗字第35號
抗  告  人
即  被  告  江宏翔




上列抗告人即被告因聲請施以強制戒治案件，不服臺灣臺東地方
法院111年度毒聲字第117號，中華民國111年7月5日所為之裁定
（聲請案號：111年度聲戒字第8號），提起抗告，本院裁定如下
：
    主  文
抗告駁回。
    理  由
一、原裁定意旨略以：抗告人即被告江宏翔因施用第一級、第二
    級毒品案件，前經臺灣士林地方法院裁定令入勒戒處所觀察
    、勒戒，執行後經法務部矯正署臺東看守所附設勒戒處所評
    估結果，認被告仍有繼續施用毒品傾向，認應依毒品危害防
    制條例第35條之1第2款、第20條第3項、第2項後段規定，裁
    定令入戒治處所強制戒治，其期間為6個月以上，至無繼續
    強制戒治之必要為止，但最長不得逾1年等語。
二、抗告意旨略以：檢察官依勒戒處所醫師所呈報資料，即認定
    被告有繼續施用毒品傾向，但醫師僅有2次簡短評估，且每
    次詢問僅2至3分鐘，另以被告前科紀錄作為評量扣分依據，
    但此與修正後刑法規定前科紀錄不列入評量扣分之規定不符
    ，此外，被告尚須在監執行另案之有期徒刑17年2月，如何
    能有繼續施用毒品之機會及傾向。為此，請求撤銷原裁定，
    另為適法之裁定。
三、按觀察、勒戒後，檢察官或少年法院（地方法院少年法庭）
    依據勒戒處所之陳報，認受觀察、勒戒人無繼續施用毒品傾
    向者，應即釋放，並為不起訴之處分或不付審理之裁定；認
    受觀察、勒戒人有繼續施用毒品傾向者，檢察官應聲請法院
    裁定或由少年法院（地方法院少年法庭）裁定令入戒治處所
    強制戒治，其期間為6個月以上，至無繼續強制戒治之必要
    為止，但最長不得逾1年，毒品危害防制條例第20條第2項定
    有明文。而關於有無繼續施用毒品傾向之評估標準，法務部
    已於民國110年3月26日以法矯字第11006001760號函修正頒
    布「有無繼續施用毒品傾向評估標準紀錄表」、「有無繼續
    施用毒品傾向評估標準評分說明手冊」，上開評分說明手冊
    載明判定之原則：「受觀察勒戒人入所後，經過2週時間的
    觀察、勒戒，由處所及醫療人員依據其各項紀錄、資料及觀
    察勒戒期間之行為表現，加以評分。在勒戒人入所4-6週後
    ，可再做一次評估以做必要之評分修正。每一大項皆有靜態
    因子與動態因子。先以靜態因子分數評分，靜態因子分數總
    分在60分（含）以上為『有繼續施用毒品傾向』；60分以下，
    與動態因子分數相加，如果總分在60分（含）以上，為『有
    繼續施用毒品傾向』」。又評估標準紀錄表及說明手冊中「
    前科紀錄與行為表現」之第1題及第3題之計分方式修正如下
    ，餘無修正：（一）第1項「毒品犯罪相關司法紀錄」：計
    分方式修正為每筆（次）5分，總分上限為10分；（二）第3
    項「其他犯罪相關紀錄」：計分方式修正為每筆（次）2分
    ，總分上限為10分。是被告有無「繼續施用毒品傾向」，係
    依具體個案之臨床實務及相關事證等情綜合判定，有其相當
    之專業依據及標準，且涉及專門醫學。又衡酌強制戒治之目
    的，係為協助施用毒品者戒斷毒品之心癮及身癮所為之一種
    保安處分類型，而該評估標準係將與判斷有無繼續施用傾向
    之相關因素加以列舉及量化，適用於每一位受觀察、勒戒處
    分之人，具一致性、普遍性、客觀性，以利執法者判定受勒
    戒人有無繼續施用毒品傾向，且避免執法者之判斷流於恣意
    ，倘其評估由形式上觀察，無擅斷或濫權等明顯不當之情事
    ，法院應予尊重。
四、經查：
　㈠被告因施用第一級、第二級毒品案件，經臺灣士林地院以110
    年度毒聲字第574號裁定送觀察、勒戒，被告不服提起抗告
    ，經臺灣高等法院以110年度毒抗字第1243號裁定駁回抗告
    確定。嗣被告於法務部矯正署臺東看守所附設勒戒處所執行
    觀察、勒戒期間，經法務部矯正署臺東看守所附設勒戒處所
    及醫療人員依110年3月26日修正後之評估標準，評定結果為
    ，其⒈前科紀錄與行為表現部分合計為27分：①毒品犯罪相關
    司法紀錄「有，11筆」，每筆5分，計10分（上限為10分）
    。②首次毒品犯罪年齡為「21-30歲」計5分。③其他犯罪相關
    紀錄「有，29筆」，每筆2分，計10分（上限為10分）。④入
    所時尿液毒品檢驗為「無藥物反應」計0分。⑤所內行為表現
    為「持續於所內抽菸」計2分（動態因子）；⒉臨床評估部分
    合計為42分：（1-1）多重毒品濫用為「有，海洛因、安非
    他命」計10分（上限為10分）。（1-2）合法物質濫用為「
    有，種類：菸」計2分（每種為2分，上限為6分）。（1-3）
    使用方式為「有注射使用」計10分（上限為10分）。（1-4
    ）使用年數為「超過1年」計10分（上限為10分）。⑵精神疾
    病共病（含反社會人格）為「疑似」計5分。⑶臨床綜合評估
    （含病識感、動機、態度、就醫意願），評定為「偏重」計
    5分。上開動態因子合計為10分；⒊社會穩定度部分合計為5
    分：①工作為「無業」計5分。（2-1）家人藥物濫用為「無
    」計0分。（2-2）入所後家人是否訪視為「有」計0分（動
    態因子）。（2-3）出所後是否與家人同住為「是」計0分（
    動態因子）。是依法務部110年3月26日修正評估標準調整後
    ，合計總分仍達74分（靜態因子62分，動態因子12分），經
    評定為「有繼續施用毒品傾向」，有臺灣臺東地方檢察署11
    1年7月6日東檢亮荒111毒偵279字第1119009323號函檢送之
    更正後法務部矯正署臺東看守所附設勒戒處所111年7月6日
    被告有無繼續施用毒品傾向證明書、評估標準紀錄表在卷可
    稽(見原審111年度毒聲字第117號卷第111-113頁)。
　㈡毒品危害防制條例所規定之觀察、勒戒或強制戒治處分，其
    立法意旨在幫助施用毒品者戒除毒癮，該處分之性質非為懲
    戒行為人，而係為減除受處分人再次施用毒品之危險性，目
    的係在戒除行為人施用毒品身癮及心癮之措施，且強制戒治
    係導入療程之觀念，針對行為人將來之危險所為預防、矯治
    措施之保安處分，以達教化與治療之目的，可謂刑罰之補充
    制度，從而毒品危害防制條例本身所規定之強制戒治等保安
    處分，雖兼具自由刑之性質，卻有刑罰不可替代之教化治療
    作用。是該條例第20條第2項，係屬強制規定，只需觀察、
    勒戒後，經評定受觀察、勒戒人有繼續施用毒品傾向者，檢
    察官即應聲請法院裁定令入戒治處所施以強制戒治。又法務
    部矯正署臺東看守所附設勒戒處所及醫療人員評估被告是否
    有繼續施用毒品傾向，係以「毒品犯罪相關司法紀錄」、「
    首次毒品犯罪年齡」、「其他犯罪相關紀錄」、「入所時尿
    液毒品檢驗」、「所內行為表現」、「物質使用行為」、「
    合法物質濫用」、「使用年數」、「臨床綜合評估（含病識
    感、動機、態度、就醫意願）」、「工作」、「家庭」等靜
    態因子、動態因子綜合評估，為具有科學驗證所得之結論；
    且勒戒處所之組織、人員之資格及執行觀察、勒戒相關程序
    ，及判斷施用毒品者有無繼續施用毒品傾向，均有相關法令
    嚴格規範，非恣意而為；另裁量因子中，除2.臨床評估中之
    (3)臨床綜合評估（含病識感、動機、態度、就醫意願）部
    分，係由心理醫師依其專業為適法性之裁量以評估判斷外，
    其他因子均係依被告自身條件為標準化表列式之中性評比，
    且已詳載計算之標準，尚非空洞無據，並無被告所指全憑醫
    生主觀評估認定，由形式上觀察，亦無擅斷或濫權等明顯不
    當之情事，自得資為判斷被告有無繼續施用毒品傾向之證明
    。準此，被告既有施用第一二級毒品之事實，並經臺灣士林
    地方法院裁定送勒戒處所觀察、勒戒執行後，經專業評估及
    法務部110年3月26日函修頒布之「有無繼續施用毒品傾向評
    估標準紀錄表」、「有無繼續施用毒品傾向評估標準評分說
    明手冊」等評定標準，其總分仍達74分，評定有繼續施用毒
    品傾向，則為降低其再次施用毒品之危險性，自有依法施以
    強制戒治之必要。抗告意旨徒以其尚須在監執行另案之有期
    徒刑17年2月，而謂其不可能有繼續施用毒品之機會及傾向
    云云，自無可採。
　㈢至抗告意旨稱依修正後刑法之規定，不應將被告前科資料列
    為評估事項云云，於法無據，亦與法務部110年3月26日函修
    頒布之「有無繼續施用毒品傾向評估標準紀錄表」、「有無
    繼續施用毒品傾向評估標準評分說明手冊」之規定不符，洵
    無可採。另抗告意旨請求本院參考之最高法院110年度台抗
    字第611號裁定、臺灣高等法院110年度毒抗字第482號、110
    年度毒抗字第280號裁定，觀之該等裁定之意旨與本院所持
    見解並無不同（最高法院110年度台抗字第611號裁定、臺灣
    高等法院110年度毒抗字第482號裁定結論，雖均係撤銷原裁
    定並駁回檢察官之聲請，然此乃因該等原裁定未及審酌法務
    部110年3月26日函修頒布之「有無繼續施用毒品傾向評估標
    準紀錄表」、「有無繼續施用毒品傾向評估標準評分說明手
    冊」之規定，且依前開規定評估結果，被告之評估合計總分
    均未達60分，應評定為「無繼續施用毒品傾向」），自無從
    資為有利於被告之認定。另抗告意旨稱被告有服用精神科藥
    物是因其患有重度精神病等情，業經法務部矯正署臺東看守
    所附設勒戒處所醫師予以評估，此由上開評估標準紀錄表「
    臨床評估欄」之(2)精神疾病共病（含反社會人格）經評定
    為「疑似」，計5分，而非無（0分）即明。此外，被告是否
    確實患有重度精神病及確診新冠病毒，均不影響被告業經專
    業判斷「有繼續施用毒品傾向」之結果，而有依法施以強制
    戒治之必要，是被告請求調閱羅東聖母醫院診斷書，即無調
    查之必要。
五、綜上，原審以檢察官之聲請合於法律規定，依毒品危害防制
    條例第20條第2項、第3項規定，裁定被告令入戒治處所施以
    強制戒治，其期間為6個月以上，至無繼續強制戒治之必要
    為止，但最長不得逾1年，經核並無不合。又原裁定雖未及
    審酌前開111年7月6日更正後之被告有無繼續施用毒品傾向
    證明書及評估標準紀錄表（更正前之合計總分誤載為79分）
    ，惟對於原裁定結論並無影響。抗告意旨徒以前詞指摘原裁
    定不當，為無理由，應予駁回。
據上論斷，應依刑事訴訟法第412條，裁定如主文。　　
中　　華　　民　　國　　111 　年　　8 　　月　　8 　　日
                  刑事庭審判長 法  官 林慧英
　　　　　　　　　　　　　　　 法  官 李水源
　　　　　　　　　　　　　　　 法  官 謝昀璉 
以上正本證明與原本無異。
本件不得再抗告。
中　　華　　民　　國　　111 　年　　8 　　月　　8 　　日
                              書記官  李閔華